【裁判字號】    90,訴,2287
【裁判日期】    901228
【裁判案由】    殺人未遂等
【裁判全文】
台灣台中地方法院刑事判決                          九十年度訴字第二二八七號
    公  訴  人  台灣台中地方法院檢察署檢察官
    被      告  甲○○
    選任辯護人  李慶松
右列被告因殺人未遂等案件，經檢察官提起公訴（九十年度偵緝字第４９９、５００
、５０１號），本院判決如左：
    主      文
甲○○共同未經許可，持有手槍，處有期徒刑伍年陸月，併科罰金新台幣壹拾萬元，
罰金如易服勞役，以新台幣玖佰元（銀元參佰元）折算壹日。手槍壹支，沒收。又違
反人民入出境，應向內政部警政署入出境管理局申請許可之規定，未經許可出境，處
有期徒刑肆月。又違反人民入出境，應向內政部警政署入出境管理局申請許可之規定
，未經許可入境，處有期徒刑肆月。主刑部分應執行有期徒刑陸年，併科罰金新台幣
壹拾萬元，罰金如易服勞役，以新台幣玖佰元（銀元參佰元）折算壹日。
    事  實
一、鄭銘富（前任台中縣大甲鎮鎮民代表會主席，經檢察官通緝中）前與現任台中縣
    大甲鎮鎮民代表會代表乙○○為臺中縣大甲鎮鎮瀾宮董事長改選事件發生糾紛而
    心懷怨懟。民國八十七年十一月二十三日晚間，鄭銘富得知乙○○在台中縣大甲
    鎮○○路九十一號台中縣大甲鎮鎮公所秘書蔡憲明住處，竟與甲○○、李永政（
    另案審理中）、邱有義（經檢察官通緝中）共同謀議，由鄭明富提供手槍壹支、
    九MM制式子彈二顆，共同至蔡憲明住處強押乙○○外出予以槍擊傷害。同日晚上
    十一時許，由李永政駕駛車號Ｍ２－５９４５號銀色賓士牌自用小客車，搭載鄭
    銘富、邱有義至蔡憲明住處外與騎機車前往之甲○○會合後，，由鄭銘富先命李
    永政駕駛前開自用小客車在蔡明憲住處外邊等候，鄭銘富則持前開手槍率同甲○
    ○、邱有義進入屋內，適乙○○與友人葉素貞在屋內喝茶聊天，鄭明富即以該手
    槍指向乙○○，命甲○○、邱有義架住乙○○後，將乙○○押入李永政駕駛之自
    用小客車內後座，甲○○、邱有義分坐乙○○兩側，鄭銘富則坐於右前座續以手
    槍指向乙○○，剝奪乙○○之行動自由，並於同日晚上十一時三十分許，將乙○
    ○押至苗栗縣苑裡鎮玉田里一一七號慈惠堂前廣場，由甲○○、邱有義將乙○○
押至該廣場上，共同基於普通傷害之犯意，由鄭銘富持前開手槍朝乙○○左、右
    大腿各射擊一槍，致乙○○雙腿中彈受有槍彈貫穿傷，渠等四人旋即駕車往苗栗
    縣三義鄉方向逃逸。乙○○於甲○○等人離去之後，奮力爬行至慈惠堂旁之中苗
    三線道路上求救，恰遇賴鳳林駕車行經該處發現，緊急送往苗栗縣苑裡鎮李綜合
    醫院急救。嗣經警方於前開槍擊地點扣得制式九MM手槍子彈彈殼二顆。
二、甲○○與鄭銘富、邱有義及李永政等人於約四、五日之後，逃亡至屏東市，並由
    李永政出面安排甲○○、鄭銘富及邱有義偷渡出境至中國大陸之行程。甲○○、
    鄭銘富及邱有義均知中華民國人民入出境，應向內政部警政署入出境管理局申請
    許可，方得入出境，未得許可，不得入出境，然為逃亡，乃在李永政所找之湯繼
    承（另經台灣台東地方法院檢察署檢察官偵辦起訴）之安排下，於八十七年十二
    月一日搭乘湯繼承所駕駛之膠筏欲從台東縣大武鄉尚武漁港偷渡出海，惟因膠筏
    過大且港口淤沙而無法出海，嗣即與鄭天生（另經台灣台東地方法院檢察署檢察
    官偵辦起訴）聯繫，改由鄭天生以竹筏載渠等出境，鄭天生隨即於同年十二月二
    日十八時二十五分，自尚武漁港載甲○○等人偷渡出境至中國大陸地區。甲○○
    於中國大陸地區逃亡二年餘，因思鄉心切，且認應回國就本案有所交代，乃於九
    十年八月七日十八時許，自中國大陸地區福建省平潭縣，搭乘不詳船名之漁船偷
    渡回台灣，而於第二日十八時許自台灣北部某處偷渡入境，隨後於九十年八月十
    七日十五時二十分許，至台中市警察局第五分局投案。
二、案經臺中縣警察局大甲分局報告及乙○○訴由臺灣臺中地方法院檢察署檢察官偵
    查起訴。
    理  由
一、訊據被告甲○○固不否認於右揭時、地與被告鄭銘富、邱有義、李永政共同駕車
    將乙○○帶往苗栗縣苑裡鎮玉田里一一七號慈惠堂前廣場，嗣鄭銘富持槍朝乙○
    ○左、右大腿各射擊一槍，及隨後於八十七年十二月二日與鄭銘富、邱有義共同
    偷渡前往中國大陸地區，而後又於九十年八月十七日偷渡入境台灣之事實，惟否
    認與鄭銘富等人有任何之犯意聯絡，辯稱：其係鄭銘富之司機，當天晚間其在家
    中接獲鄭銘富以呼叫器呼叫，其回電話時鄭銘富囑其前往蔡憲明住處，其隨即遵
    命前往，但不知要做何事，抵達時鄭銘富已在蔡憲明宅內，李永政在車內，邱有
    義站在屋外，其與邱有義進入宅內時，聽見鄭銘富大聲責怪乙○○，說乙○○陷
害鄭銘富被送管訓，沒多久鄭銘富就持槍指向其與邱有義及乙○○，命其與邱有
    義將乙○○帶走，其害怕鄭銘富對其不利，不得已而照辦，嗣乙○○被帶到慈惠
    堂，其也不知鄭銘富會對乙○○開槍，並未與鄭銘富就傷害及持有槍械部分有犯
    意聯絡及行為分擔。而後來其雖與鄭銘富一起從台東搭船出海，但不知會到中國
    大陸地區，因鄭銘富說是要到金門去，所以其跟隨前往，直到前往大陸之後其方
    發覺地點不對，所以積極找機會回台灣，其無偷渡出入境之犯意云云。。
二、惟查：
  （一）告訴人乙○○於台灣台中地方法院審理同案被告李永政時供稱：「過了五分
        鐘，換鄭銘富帶二個人進來，該二人與原鄭銘富所帶二人不同人。進來後鄭
        銘富就把槍拔出來，拔出槍後指著另二人架著我，叫我跟他走，他就把我押
        走，外面停了一部賓士車，車是銀色的，我進車後坐在後座的中間，旁邊有
        二個人分別左右押著我，鄭銘富坐前座，頭轉過來用槍對指著我。上車後他
        說鎮瀾宮的選舉我與他唱反調，及之前與鄭銘富之間不合之事，我之前與鄭
        銘富生意往來的有過節。先在幼獅工業區轉來轉去，在車子內，除了鄭銘富
        跟我講話外，其餘之人均未與我講話，他們之間也沒有交談，只有與我交談
        及叫開車的人如何開。當天是被帶到苗栗一間慈惠堂的廣場，到了之後另二
        人押著我一齊下車，下車之前，鄭銘富跟開車的人說，開到這裡就好，下車
        後二人把我架著，鄭銘富在我前面一公尺處向我左右大腿開槍，開槍前，並
        沒有說任何話，開槍後，他們也沒有說任何話就走了。」證人蔡憲明於該案
        件審理時亦證稱：「鄭銘富就帶二名小弟來敲門，我去開門，他就說乙○○
        在何處，我說在裡面，我門打開他就進來，進來之後他到沙發那裡就取出槍
        ，槍指著乙○○要他跟他走，後來乙○○就被二個小弟及鄭銘富押走。」證
        人葉素貞於該案件審理時亦證稱：「我剛到約三、五分鐘，我到時乙○○、
        蔡憲明均在家裡，當時還有代表主席鄭銘富在場。當時我看到乙○○、蔡憲
        明、鄭銘富在講話，我就到裡面去了，鄭銘富走後，我就出來，剩我與乙○
        ○、蔡憲明在談話。過不久鄭銘富帶了二個人在敲門，蔡憲明把門打開後，
        他們就衝進來。衝進來後，鄭銘富就拔出了槍，對他（乙○○）講何話我忘
        了，意思是要他起來，乙○○不要起來，他（鄭銘富）就拿手槍威脅他，最
        後是把他架走。外面接應的車子有幾台我不清楚，車牌是蔡憲明看到的。當
        時我們有衝出去看，僅看到一部賓士車。另有無其他車輛接應，我們並沒有
        注意到。」而乙○○因受槍擊，受有兩側大腿槍彈貫穿傷，亦有苑裡李綜合
        醫院所出具之診斷証明書一紙在可參（附於八十八年度偵字第二三六七號偵
        查卷宗第五十頁），並有在現場查扣之九ｍｍ制式子彈彈殼二顆，扣案可憑
        （經苗栗縣警察局通宵分局於八十七年十一月二十四日以通警刑字第一二二
        四號採驗記錄表送請刑事警察局鑑驗，經該局檔存資料四十四號）。該二顆
        彈殼經鑑定結果，認「均係口徑九ｍｍ制式已擊發彈殼，經比對結果其彈底
        紋痕特徵相吻合，認係同槍枝所擊發。」此有內政部警政署刑事警察局八十
        七年十二月一日刑鑑字第九一六九九號鑑驗通知書可憑（附台灣高等法院台
        中分院八十八年度上訴字第一八七０號卷內）。足證乙○○確有於八十七年
        十一月二十三日二十三時許，在台中縣大甲鎮○○路九十一號蔡憲明住處，
        遭鄭銘富持槍率同甲○○、邱有義二人將乙○○押往苗栗縣苑裡鎮玉田里慈
        惠堂前廣場，由鄭銘富持槍槍擊李昌左右腿各一槍，致受有兩側大腿槍彈貫
        穿傷之事實。
  （二）又乙○○於偵查中證稱：「當時我被押入車內，才看見李永政，他負責開車
        」、「（在苗栗縣苑裡鎮慈惠堂廣場，鄭銘富持槍朝我腿部開槍時）李永政
        沒有下車，當時只有該二名男子押我下車，由鄭銘富朝我開二槍，便走了。
        」（見八十七年度偵字第二六三０九號偵查卷宗第九十四頁），而被告甲○
        ○亦不否認與邱有義、鄭銘富及李永政，共同將乙○○自台中縣大甲鎮○○
        路九一號帶往苗栗縣苑裡鎮慈惠堂之事實。
  （三）是否構成殺人罪，應以有無殺意為斷，其受傷之多寡，及是否為致命部位，
        可藉為認定有無殺意之心證（最高法院十八年上字第一三０九號、十九年上
        字第七一八號判例參照）。本案被害人乙○○係自台中縣大甲鎮被被告等押
        往苗栗縣苑裡鎮慈惠堂廣場，由鄭銘富在被害人前面一公尺處，持槍槍擊乙
        ○○左、右腿部各一槍，致乙○○受有兩側大腿槍彈貫穿傷，已如前述。查
        腿部並非人體要害，鄭銘富等人係在被害人無從抗拒之狀況下，由鄭銘富持
        手槍在一公尺之近距離內槍擊乙○○腿部，若鄭銘富等人有致乙○○於死之
        意思，自可朝乙○○其他要害部位射擊，不會朝被害人非致命要害之腿部射
        擊，且僅係左右腿各一槍。且據證人賴鳳林於警訊時證稱：「當時我從苑裡
        鎮玉田里八鄰一０八號前來小吃部吃完宵夜駕車欲返家，行經上述地點（即
        玉田里八鄰一一六號慈惠堂），看見一男子在地上爬，並向我揮手求救，我
        停車查看該男子腿部受傷流血，要我載他至醫院˙˙˙˙」（見八十八年度
        偵字第二三六七號偵查卷宗第四十八頁），於台灣台中地方法院審理同案被
        告李永政時亦證稱：「我剛好開車從那裡經過，見有一名受傷男子求救，要
        我載他送醫，我當初以為是車禍受傷，我就載他去就醫，那條馬路是二線道
        ，來回各一線，慈惠堂緊臨馬路旁˙˙˙˙」依證人賴鳳林所證，可認鄭銘
        富等人槍擊被害人之處所，雖係鄉下人車較少之地方，但附近亦有深夜營業
        之小吃攤，被害人於受傷之後，央人送醫急救並非困難。若鄭銘富等人有致
        被害人於死之犯意，當可找附近遠離道路，無人居住之處所直接槍擊被害人
        之要害部位，而非槍擊大腿部位。綜上各節觀之，鄭銘富等人將被害人押至
        苗栗縣苑裡慈惠堂，槍擊被害人，當只在恐嚇示威，並無殺人取命之犯意。
        公訴人認被告等人於下手之初，即有殺人犯意，尚乏依據。雖被害人於八十
        七年十一月二十四日檢察官訊問時，證稱：「鄭銘富拿著槍從車上下來，說
        幹你娘！讓你死！」（見八十七年度他字第一二０四號他案卷宗第三十二頁
        反面）然於台灣台中地方法院審理同案被告李永政時，則證稱：「開槍前並
        沒有說任何話，開槍後他們也沒有說任何話就走了。」被害人所述前後不一
        ，是鄭銘富究有無出言說要讓被害人死，已難認定，縱有此言語，通常亦為
        一般台灣人於爭吵時之口頭禪，尚不得據此認定有無殺人犯意，併此敘明。
  （四）依被告之供述，被告對於本案犯罪各節，始終在場，且不否認押送被害人之
        事實，事後亦偕同逃亡。若被告未參與謀議強押、槍擊被害人，於犯後當迅
        即避離鄭銘富等人，而不會偕同逃亡。另被害人亦證稱：「在車子內除了鄭
        銘富跟我講話外，其餘之人均未與我講話，他們之間也沒有交談，只有與我
        交談及叫開車的人如何開。」等語，若鄭銘富與被告等人未事先謀議，決定
        如何分配強押被害人載往他處槍擊工作，被告等人間當未能於強押被害人上
        車後，彼此間均未交談，而能順利遂行犯罪。再參以被告等槍擊被害人後，
        先逃往苗栗縣公館鄉南河村，再於同年十一月底南下至屏東縣屏東市藏匿，
        嗣由同案被告李永政至臺東縣大武鄉與湯繼承見面，再與鄭銘富等人在臺東
        縣大武鄉藏匿，由湯繼承安排鄭銘富、甲○○、邱有義三人搭乘鄭天生之竹
        筏出海偷渡出境等情，業據同案被告李永政供承無訛（見八十八年度偵字第
        二三六七號偵查卷宗第十一頁至第十九頁、八十八年度偵字第一０九四號卷
        宗第十七頁至第十九頁），核與證人劉正恭（八十八年度偵字第二三六七號
        卷宗第二十三頁）、黃釋弘（見八十八年度偵字第一０九四號卷宗第二九頁
        ）、湯繼承（同上卷宗第四七、四八頁）及鄭天生（同上卷宗第五十頁）證
        述情節相符。若被告事前未與鄭銘富、李永政等有犯意之聯絡，當不會在逃
        亡過程中任由李永政安排行程，而不擔心被洩漏渠等之行蹤，顯見渠等間有
        相當之信賴，益徵渠等間確有犯意之聯絡及行為分擔。是被告辯稱當天接獲
        鄭銘富之通知前往蔡憲明家，尚不知鄭銘富等人將強押乙○○，更不知鄭銘
        富持有槍枝，待發現鄭銘富持有槍枝時，因害怕不得已而受命押走乙○○，
        與鄭銘富等人實無持有手槍、子彈及傷害、妨害自由之犯意聯絡及行為分擔
        云云，顯係圖卸刑責之詞，不足採信。
  （五）又鄭銘富持以槍擊被害人之子彈彈殼二顆經送鑑定結果，認「均係口徑九ｍ
        ｍ制式已擊發彈殼，經比對結果其彈底紋痕特徵相吻合，認係同槍枝所擊發
        。」此有內政部警政署刑事警察局八十七年十二月一日刑鑑字第九一六九九
        號鑑驗通知書可憑，已如前述。被告等持以槍擊用之子彈既係九ｍｍ制式子
        彈，則其用以擊發該子彈之槍支亦必係可以擊發制式子彈之槍支，是該槍支
        之性能、威力自亦該當於槍砲彈藥刀械管制條例第七條所規範之手槍。綜上
        所述，被告右揭犯行，事證明確可以認定。
  （六）被告甲○○於與鄭銘富等人共同槍擊被害人乙○○之後，隨即一起逃亡至苗
        栗縣山區，然後轉往屏東及台東，再於八十七年十二月二日經由共犯李永政
        安排搭竹筏偷渡出境，被告雖辯稱鄭銘富告稱要去金門，其不知是要到中國
        大陸，然被告等既係因犯重案而逃亡，以金門之地理環境，自不適合藏匿，
        渠等不可能是要搭船前往金門，自係要前往中國大陸地區，所辯不足採信。
        而人民入出境，均應向內政部警政署入出境管理局申請許可，未經許可不得
        入出境，此為國人一般人所皆知之事，被告係成年人且非愚庸之輩，當知此
        項規定，其辯稱不知人民入出境應申請許可云云，亦屬卸責之詞，不足採信
        ，其此部份犯行同堪認定。
三、被告與鄭銘富、李永政、邱有義共謀持由鄭銘富所提供之手槍一支及九ｍｍ制式
    子彈二顆，強押被害人至苗栗縣苑裡鎮玉田里慈惠堂廣場，剝奪被害人之行動自
    由，並槍擊被害人至被害人受有腿部貫穿傷，核犯槍砲彈藥刀械管制條例第七條
    第四項非法持有手槍罪、同條例第十二條第四項非法持有子彈罪、刑法第三百零
    二條第一項之妨害自由罪、刑法第二百七十七條第一項之普通傷害罪。被告等槍
    擊被害人之行為，公訴人認係犯刑法第二百七十一條第二項、第一項之殺人未遂
    罪，嫌有未洽，起訴法條應予變更。被告與鄭銘富、李永政、邱有義間，就上開
    犯罪行為，有犯意聯絡，行為分擔，均為共同正犯。被告所犯上開持有手槍罪、
    持有子彈罪，係同時同地以一行為所為，為想像競合犯，應從情節較重之持有手
    搶罪處斷。又所犯持有手槍罪、剝奪行動自由罪、傷害罪，有方法結果之牽連犯
    關係，應從情節較重之持有手槍罪處斷。又被告入、出境台灣，未向內政部警政
    署入出境管理局申請許可，此部份所為，係違反國家安全法第三條第一項之規定
    而犯同法第六條第一項之罪。查被告就槍擊被害人乙○○及剝奪乙○○行動自由
    之犯行，係受鄭銘富之託，始參與犯罪，非起意首謀之人，亦未自行持有槍械，
    犯罪情節較輕。爰審酌被告甲○○年輕識淺而受鄭銘富之指示犯案，尚非居於主
    導之地位、並斟酌其犯罪動機、目的、手段、所生之危害、犯罪後態度及被害人
    傷勢等一切情狀，就其所犯各罪，分別量處量處如主文所示之刑，並定應執行之
    行，就罰金刑部分諭知易服勞役之折算標準。又手槍一支，係屬違禁物，雖未據
    扣案，然並無積極證據堪認業已滅失而不存在，爰依刑法第三十八條第一項第一
    款之規定宣告沒收，另扣案之彈殼二顆，業經擊發，依本院裁判時之現狀，顯已
    失子彈之效用，自無庸為沒收之諭知，末此明。另按槍砲彈藥刀械管制條例第
    十九條第一項雖規定，犯同條例第七條之罪，經判處徒刑者，應於刑之執行完畢
    或赦免後，令入勞動場所，強制工作，其期間為三年。惟保安處分之目的在於協
    助受處分人再社會化，並改善其潛在之危險性格，故有無宣付保安處分之必要，
    自應斟酌個案情節，尤其，應衡量行為人所為犯罪行為之嚴重性、危險性，及其
    個人之性格傾向及改善之期待可能性，容許法官視案情之懸殊異同，依職權為適
    當之裁量，並無法定絕對之必要，已據司法院大法官會議第四七一號解釋在案。
    經查：被告係受鄭銘富之託，始參與犯罪，非起意首謀之人，亦未自行持有槍械
    ，犯罪情節較輕；並審酌其犯罪之動機及情節，認經執行上開所宣告之刑後，已
    與外界不良環境為相當期間之隔絕，如於受刑期間，施以妥適之教化應足以促其
    醒悟，改過遷善，本院認本案尚無諭知強制工作之必要，附此敘明。
據上論斷，應依刑事訴訟法第二百九十九條第一項前段、第三百條，槍砲彈藥刀械管
制條例第七條第四項、第十二條第四項，國家安全法第三條第一項、第六條第一項，
刑法第十一條前段、第二十八條、第二百七十七條第一項、第三百零二條第一項、第
五十五條、第五十一條第五款、第四十二條第二項、第三十八條第一項第一款，罰金
罰鍰提高標準條例第二條，現行法規所定貨幣單位折算新台幣條例第二條，判決如主
文。
中      華      民      國    九  十    年    十二    月  二  十  八  日
                                     法   官      李添興
右正本證明與原本無異。
如不服本判決，應於判決送達後十日內向本院提出上訴狀，上訴於臺灣高等法院臺中
分院( 須附繕本 )。
                                      書記官
中      華      民      國    九  十    年    十  二    月  二  十  八  日


司法院資訊處製作；財團法人民間司法改革基金會備份。
